【裁判字號】    99,交聲,2755
【裁判日期】    990716
【裁判案由】    聲明異議
【裁判全文】
臺灣臺中地方法院交通事件裁定        99年度交聲字第2755號
原處分機關  交通部公路總局臺中區監理所
異  議  人
即受處分人  甲○○
上列受處分人因違反道路交通管理處罰條例案件，對於交通部公
路總局臺中區監理所於民國九十九年六月九日所為之處分（裁監
稽違字第裁六０—ＨＤ0000000號裁決書），聲明異議，
本院裁定如下：
    主  文
原處分關於罰鍰新臺幣肆萬伍仟元部分撤銷。
前項撤銷部分，不罰。
    理  由
一、原處分意旨略以：異議人即受處分人（下稱受處分人）甲○
    ○於九十八年四月一日十六時許，駕駛車牌號碼ＣＷ七—四
    九五重機車，在臺中縣清水鎮○○○路（公明枝三十七號電
    線桿前）處，因「駕駛人吐氣酒精濃度達０‧八０ＭＧ/Ｌ
    」之違規，為臺中縣警察局清水分局以中縣警交字第ＨＤ0
    000000號違反道路交通管理事件通知單舉發；嗣原處
    分機關於九十九年六月九日依道路交通管理處罰條例第三十
    五條第一項第一款及違反道路交通管理事件統一裁罰基準及
    處理細則第四十三條、第四十四條及第六十七條之規定，以
    中監違字第裁六０—ＨＤ0000000裁決書裁處受處分
    人罰鍰新臺幣（下同）四萬五千元整，並吊扣駕駛執照十二
    個月，施以道安講習（已執行吊扣駕照十二個月）等語。
二、聲明異議意旨略以：依據行政罰法第二十六條規定，一行為
    同時觸犯刑事法律及違反行政法上義務規定者，依刑事法律
    處罰之。本人業經法院被判緩起訴處分，並已繳納五萬元在
    案，而監理機關另要向本人處罰行政罰鍰四萬五千元，並執
    行吊扣駕照，實無再一事二罰處行政罰之必要，請庭上撤銷
    行政罰鍰四萬五千元，以維持公平正義原則，爰聲明異議等
    語。
三、按汽車駕駛人（包括機器腳踏車）飲用酒類或其他類似物後
    ，其吐氣所含酒精濃度超過每公升零點二五毫克，不得駕車
    ；駕駛汽車經測試檢定酒精濃度超過標準，處汽車駕駛人罰
    鍰一萬五千元以上六萬元以下，並當場移置保管該汽車及吊
    扣駕駛執照一年，道路交通安全規則第一百十四條第二款、
    道路交通管理處罰條例第三十五條第一項第一款分別定有明
    文。再按「違反行政法上義務而受罰鍰、沒入或其他種類行
    政罰之處罰時，適用本法。但其他法律有特別規定者，從其
    規定。」、「本法所稱其他種類行政罰，指下列裁罰性之不
    利處分：1、限制或禁止行為之處分：限制或停止營業、吊
    扣證照... 禁止申請或其他限制或禁止為一定行為之處分。
    」、「一行為同時觸犯刑事法律及違反行政法上義務規定者
    ，依刑事法律處罰之。但其行為應處以其他種類行政罰或得
    沒入之物而未經法院宣告沒收者，亦得裁處之。前項行為如
    經不起訴處分或為無罪、免訴、不受理、不付審理之裁判確
    定者，得依違反行政法上義務規定裁處之」，九十四年二月
    五日公布、九十五年二月五日施行之行政罰法第一條、第二
    條第一款、第二十六條亦分別有明文規定。又依據行政罰法
    第二十六條之立法理由：(一)一行為同時觸犯刑事法律及違
    反行政法上義務規定時，由於刑罰與行政罰同屬對不法行為
    之制裁，而刑罰之懲罰作用較強，故依刑事法律處罰，即足
    資警惕時，實無一事二罰再處行政罰之必要。且刑事法律處
    罰，由法院依法定程序為之，較符合正當法律程序，應予優
    先適用。但「罰鍰」以外之沒入或「其他種類行政罰」，因
    兼具維護公共秩序之作用，為達行政目的，行政機關仍得「
    併予裁處」，故為第一項但書規定。(二)前述行為如經檢察
    官為不起訴處分或法院為無罪、免訴、不受理或不付審理（
    少年事件）之裁判確定，行政罰之裁處即無一事二罰之疑慮
    ，故第二項規定此時仍得依違反行政法上義務之規定裁處。
    是以上揭行政罰法中刑事法律處罰優先且不再處以行政秩序
    罰之目的，既係因為行為人已接受刑罰而足資警惕，且已發
    生懲罰之作用，即無使行為人陷於雙重處罰之不利益，則關
    於刑事法律處罰之範圍自應採取實質認定，凡刑事實體法或
    程序法中所規定客觀上剝奪行為人生命、自由、財產權利，
    主觀上亦因制裁之嚴厲性、痛苦性，其強度足以造成心理強
    制而間接達成矯正教化目的之處遇手段，皆應納入其中，而
    不以形式上符合刑法第三十二條至第三十四條所定主刑及從
    刑種類者為限，始與法律規範之意旨相符。
四、經查：
  (一)本件受處分人於九十八年四月一日十六時許，駕駛車牌號碼
    ＣＷ七—四九五重機車，在臺中縣清水鎮○○○路（公明枝
    三十七號電線桿前）處，因「駕駛人吐氣酒精濃度達０‧八
    ０ＭＧ/Ｌ」之違規，為臺中縣警察局清水分局掣單舉發，
    嗣經臺灣臺中地方法院檢察署檢察官以九十八年度偵字第一
    一七九九為緩起訴處分，諭知緩起訴期間一年，並應向財團
    法人臺中縣私立聲暉綜合知能發展中心支付五萬元，緩起訴
    期間業於九十九年六月四日期滿未經撤銷而實質確定在案等
    情，有臺灣臺中地方法院檢察署檢察官九十八年度偵字第一
    一七九九號緩起訴處分書、執行緩起訴處分命令通知書及臺
    灣高等法院被告前案紀錄表各一份在卷可按，且為受處分人
    所不爭執，應堪認定。從而，經臺中縣警察局清水分局員警
    以其有違反道路交通管理處罰條例第三十五條第一項規定之
    行為，製作中縣警交字第ＨＤ0000000號違反道路交
    通管理事件通知單予以舉發，嗣經原處分機關於九十九年六
    月九日依道路交通管理處罰條例第三十五條第一項第一款及
    違反道路交通管理事件統一裁罰基準及處理細則第四十三條
    、第四十四條及第六十七條規定，以中監違字第裁六０—Ｈ
    Ｄ0000000裁決書裁處受處分人罰鍰四萬五千元整（
    駕照已執行吊扣），原無違誤。
  (二)依行政罰法第二十六條一事不二罰之立法理由：「一行為同
    時觸犯刑事法律及違反行政法上義務規定時，由於刑罰與行
    政罰同屬對不法行為之制裁，而刑罰之懲罰作用較強，固依
    刑事法律處罰，即足資警惕時，實無為一事二罰再處行政罰
    之必要，且刑事法律處罰，由法院依法定程序為之，較符合
    正當法律程序，應予優先適用，但罰鍰以外之沒入或其他種
    類行政罰，因兼具維護公共秩序之作用，為達行政目的，行
    政機關仍得並與裁處。」故刑罰與行政罰，其處罰行為人違
    法行為之目的相同，若依刑事法律處罰，已足資警惕行為人
    時，實無為一事二罰再處行政罰之必要（臺灣高等法院臺中
    分院九十六年度交抗字第二五三、二六二、二八七、二八八
    號裁定可資參照）。按刑事訴訟法第二百五十三條之二規定
    ，命被告向被害人道歉、立悔過書、為金錢給付、勞務給付
    、提供義務勞務或處遇措施，應得被告之同意（其中金錢給
    付、勞務給付、提供義務勞務或處遇措施，因涉及被告之財
    產及人身自由拘束，且產生未經裁判即終局處理案件之實質
    效果尚須考慮被告之意願），上開金錢給付、勞務提供等各
    種拘束雖均不屬「刑罰」性質，仍對行為人產生實質上制裁
    效果，並對行為人財產、自由、尊嚴等權利產生不良影響，
    尤其除金錢給付部份外，其餘種類負擔至今均未能以金錢量
    化，倘被告就同一行為所受緩起訴負擔並非金錢給付，則無
    從與行政罰鍰之金錢給付相較，故緩起訴處分是否即等同不
    起訴處分，即非無疑。又道路交通管理處罰條例第三十五條
    所規定之裁處含有罰鍰與吊扣駕照之處分，二者分屬行政罰
    法法理中之對於過去違反義務行為處罰之秩序罰，以及對於
    預防將來再犯危險之管制罰，前者對於過去義務違反而為秩
    序罰之目的與刑事制裁所欲達到保護交通安全之目的相同，
    二者目的既然相同，則處以較重之刑事制裁已足，無重複處
    罰之必要，以免使行為人產生雙重之財產損害（臺灣高等法
    院臺中分院九十六年度交抗字第二八七號裁定可資參照）。
    職此，同時觸犯刑事法律及違反行政法上義務規定之行為，
    行政機關得否科以與刑罰相類之行政罰處罰，除上述關於「
    金錢給付」之部分外，餘應視該行為之刑事訴追或審判程序
    終局結果而定，在刑事訴追、審判程序尚未終局確定前，行
    政機關自不得逕予裁罰，僅關於沒入或其他種類行政罰，因
    兼具維護公共秩序之作用，為達行政目的，行政機關仍得併
    予裁處，又此所稱「其他種類行政罰」，係指違反行政法上
    之義務應受「裁罰性」之「不利處分」而言，依行政罰法第
    二條規定，應包括限制或禁止行為之吊扣證照處分在內。
  (三)至於法務部九十五年五月二十五日法律字第０九五０七００
    三九三號函雖謂：行政罰法第二十六條第二項所稱「不起訴
    處分」包括「緩起訴處分」在內等語，惟該項乃例外得裁處
    行政秩序罰之補充規定，參諸該條文係將「不起訴處分」、
    「無罪」、「免訴」、「不受理」、「不付審理」等不能證
    明刑事被告犯罪或未曾使其實際接受刑罰之情形逐一臚列，
    顯然與該條第一項所指發生處罰競合之前提要件尚有未合，
    故有第二項仍依違反行政法上義務規定裁處之必要。本件緩
    起訴處分既非不能證明行為人之犯罪事實，且有支付一定金
    額之實質處罰，自與上開行政罰法第二十六條第二項列舉之
    不起訴處分等情形迥然有別，仍無從遽為比擬而為相同之處
    置。如若不然，則刑事被告如經法院循審判程序判處罰金或
    得以易科罰金之拘役或有期徒刑，均得以援用行政法罰第二
    十六條第一項之規定，免於處以行政秩序罰之雙重不利益；
    至於藉由緩起訴處分而節省司法資源者，在基於實質懲罰目
    的而其財產權遭受剝奪之餘，卻仍需繳納一定金額之行政罰
    鍰，其結果勢必降低刑事被告接受緩起訴處分之意願，而反
    噬緩起訴處分替代繁複刑事審判程序之制度性機能。準此以
    言，行政罰法第二十六條第二項既未將緩起訴處分列舉其中
    ，本於「例外規定從嚴解釋」之法理及前揭說明，自不能將
    條文中「不起訴處分」之範圍，擴及於性質顯不相同之「緩
    起訴處分」，附此敘明。而道路交通管理處罰條例第三十五
    條所規定之裁處，含有罰鍰與吊扣駕照之處分，二者分屬行
    政罰法中之裁罰，有對於過去違反義務行為處罰之「秩序罰
    」（指罰鍰），以及對於預防將來再犯危險之「管制罰」（
    指吊扣駕照）；前者對於過去義務違反而為秩序罰之目的，
    與刑事制裁酒醉駕車所欲達到保護交通安全之目的相同，二
    者既為相同之目的，則處以較重之刑事制裁為已足，自無重
    複處罰行政罰之必要。
  (四)本件受處分人於九十八年四月一日酒後駕車違規之同一事實
    ，業經員警以犯公共危險罪嫌移送臺灣臺中地方法院檢察署
    ，於受處分人同意向財團法人臺中縣私立聲暉綜合知能發展
    中心支付五萬元後，由該署檢察官以九十八年度偵字第一一
    七九九號為緩起訴處分，緩起訴處分期間為一年，並於九十
    九年六月四日期滿未經撤銷而實質確定在案，此有臺灣臺中
    地方法院檢察署檢察官緩起訴處分書、執行緩起訴處分命令
    通知書、臺灣高等法院被告前案紀錄表各一份在卷可佐。又
    本件受處分人上開遭裁決罰鍰四萬五千元整並吊扣駕駛執照
    十二個月、施以道安講習等行政罰之酒後駕車違規之行為係
    在行政罰法生效施行後，自應適用上開行政罰法之規定。基
    此，受處分人上述酒後駕車違規之情事，除其行為應處以其
    他種類行政罰即吊扣駕駛執照十二個月、施以道安講習之部
    分，亦得裁處之外，其違反行政法上義務而受罰鍰四萬五千
    元部分，依行政罰法第二十六條第一項前段規定，即應依刑
    事法律處罰之，不再援依上揭道路交通管理處罰條例等規定
    裁罰之。
五、綜上所述，受處分人確有於前揭時、地，酒後駕車酒精濃度
    超過規定標準之違規行為，原處分機關依道路交通管理處罰
    條例第三十五條第一項第一款規定，裁處受處分人罰鍰四萬
    五千元整並吊扣駕駛執照十二個月、施以道安講習，固非無
    見，然其裁處受處分人罰鍰之部分，顯與前揭行政罰法第二
    十六條第一項所明定之一事不二罰有違，即難認允當。故受
    處分人就此部分之異議，為有理由，此部分之原處分應予撤
    銷，並為不罰之諭知。至於原處分機關上開吊扣駕駛執照十
    二個月、施以道安講習之行政裁罰，依上開道路交通管理處
    罰條例等規定及行政罰第二十六條第一項但書之規定，則核
    無不當，附此敘明。
據上論斷，應依道路交通管理處罰條例第八十七條第二項、道路
交通案件處理辦法第二十條之規定，裁定如主文。
中    華    民    國    99    年    7     月    16    日
                    交通法庭    法  官   林學晴
上正本證明與原本無異。
如不服本裁定應於送達後五日內向本院提出抗告狀。
                                書記官   簡雅文
中    華    民    國    99    年    7     月    16    日

司法院資訊處製作；財團法人民間司法改革基金會備份。
